臺灣高等法院民事判決　　　　　　　　 93年度上易字第863號
上　訴　人　乙○○
訴訟代理人　鄧國璽律師
被　上訴人　甲○○
訴訟代理人　謝宜雯律師
　　　　　　黃鈺華律師
上列當事人間請求返還借款事件，上訴人對於中華民國93年7月
28日臺灣臺北地方法院93年度訴字第404號第一審判決，提起上
訴，本院於中華民國94年4月19日言詞辯論終結，判決如下：
    主  文
原判決廢棄。
被上訴人在第一審之訴及假執行之聲請均駁回。
第一、二審訴訟費用由被上訴人負擔。
    事實及理由
一、被上訴人主張：兩造係民國（下同）88年於台北市○○路金
    豪證券公司相識，後因上訴人表示有購屋貸款及裝潢款之經
    濟壓力，數次央求被上訴人借款，迄至 92年9月10日止，上
    訴人尚欠新台幣（下同）120萬元未償還，此有雙方92年9月
    10日於上訴人住處共同會算、簽立之協議書為證，爰提起本
    件訴訟，本於借貸之法律關係，求為判決命上訴人應給付被
    上訴人 120萬元及自起訴狀繕本送達翌日起至清償日止，按
    年息5%計算之利息等語。
二、上訴人則以：兩造於88年春節前，在台北市○○路金豪證券
    公司結識，雙方墜入情網。 89年3月30日被上訴人因買入股
    票現金不夠，急向上訴人借款 27萬元。復於91年3月中旬、
    同年6月3日分別向上訴人調借6萬元、4萬元，均未返還。被
    上訴人如此經濟拮据，焉有閒錢借予上訴人。至被上訴人所
    謂 92年9月10日協議書，純係被上訴人杜撰偽造，並非上訴
    人之簽名，求為駁回被上訴人之訴等語，資為抗辯。
三、原審判決命上訴人應給付被上訴人 120萬元及法定遲延利息
    ，並為准、免假執行宣告。上訴人提起上訴，求為廢棄原判
    決，並駁回被上訴人在第一審之訴及假執行之聲請。補陳略
    以：被上訴人應就有隨時借款予他人之能力，及系爭協議書
    之真正，負舉證責任。據國稅局函稱被上訴人89年度及90年
    度均查無綜合所得稅申報，被上訴人因經營千岳公司之營利
    所得，亦非豐盈，90年度以後被上訴人亦無薪資扣繳憑單；
    又被上訴人所提出售千岳公司庫存貨款與借款對照表，僅係
    個人製作，並無任何憑證，被上訴人主張經濟來源穩定等語
    ，確屬空言。如被上訴人於92年10月間，向中國信託辦理小
    額借款週轉，有銀行收費明細表可證。系爭六萬元支票，乃
    被上訴人向上訴人之借款擔保，並非上訴人向被上訴人借票
    （款）；被上訴人簽立四萬元借據，係向上訴人之借款。89
    年3 月30日上訴人匯27萬元與被上訴人，係被上訴人向上訴
    人之借款，並非還款，被上訴人故意顛倒是非。上訴人於中
    央信託局有定期存款，於彰化銀行、誠泰銀行、世華銀行為
    證券交易是 88年至92年9月底，上訴人財力豐厚，無須向被
    上訴人小額借貸。兩造確有同居事實，非單純朋友，故被上
    訴人欲偽造上訴人簽章，確非難事。系爭協議書所言，均非
    事實，衡諸常理，上訴人豈有可能接受與事實相異之協議內
    容，為簽署認諾。法務部調查局對於簽名鑑定結果，只是推
    測，不足為據。被上訴人流水帳二本，完全以小字體記載於
    帳頁右下方或右方，核與其他記載字體大小確實不同，有事
    後填載之嫌等語。
四、被上訴人則求為駁回上訴，並補陳略以：上訴人於二審始就
    系爭協議書上之簽章鑑定結果發表意見，稱系爭協議書非為
    和解契約，並提出其個人帳戶資料及請求函查被上訴人報稅
    資料等證物，依民事訴訟法第 447條之規定，應予駁回。系
    爭協議書係就兩造歷年多次借款之會算，確為雙方讓步成立
    之和解，上訴人認係借據，實有誤會。上訴人既提出系爭協
    議書為和解書，本件兩造間金錢借貸之要物性即獲得證明。
    上訴人既已簽立系爭協議書予被上訴人成立和解，即不得再
    主張和解前之法律關係。被上訴人所提日常流水帳二本及明
    細表，亦足為借款證明。本件確因礙於情面，未要求上訴人
    書立借據，且為私人帳，故僅於公司帳本空白處穿插註記借
    出金額若干。調查局鑑定報告認定系爭協議書上之簽名及其
    他資料之簽名，有出於同一人手筆之可能，上訴人除未於原
    審為反對之表示，且個人平日筆跡即變化不一，亦不可能完
    全相同，系爭協議書上簽名當不可能與送鑑定比對之12份樣
    本全部相符。兩造僅為男女朋友，並未同居，被上訴人並不
    當然持有上訴人住處鑰匙，況其上印章係中國信託之印鑑章
    ，上訴人豈會輕易讓被上訴人取得盜蓋。縱上訴人財產豐厚
    ，亦非被上訴人所知，上訴人猶假造理由向被上訴人借款，
    其居心益為可惡。被上訴人原為千岳公司負責人，借款期間
    公司仍在營運，部分客戶亦會將貨款匯至被上訴人戶頭，此
    觀日常流水帳本自明，公司雖於89年12月29日歇業，惟尚有
    資產供變賣，且被上訴人仍持續有其他工作，經濟來源穩定
    ，有82年至92年勞保單影本、被上訴人中國信託、誠泰銀行
    活期帳戶存摺影本，可證上訴人有充分資金可運用，該存摺
    摘要欄記載股款轉支、轉存，亦有相當資力進出於股市，確
    足以借款予上訴人。系爭國稅局函稱被上訴人88年申報所得
    總額雖僅為12萬元，89、90年度則無申報，然僅為當年度所
    得之申報數額，無法說明被上訴人有無財產，不足以認定被
    上訴人無財產可借貸予上訴人。 89年3月20日上訴人匯款27
    萬元與上訴人，係為返還上訴人所欠債務，因清償而未紀錄
    帳本，非上訴人借予被上訴人。系爭 6萬元支票原為上訴人
    對被上訴人借票，事後上訴人亦未兌現，故與借貸無關，並
    有錄音為證，系爭四萬元借據則係兩造交往期間，被上訴人
    允諾經濟許可下，每月支付上訴人 1萬元生活費用，惟被上
    訴人經濟情況未如預期，條件並未成就，自無發生消費借貸
    關係。上訴人92年10月間，向中國信託辦理小額借款，實因
    上訴人所欠本件借款未還，致被上訴人經濟陷於困窘。上述
    被上訴人所提，均不足證明被上訴人88年8月至92年7月借款
    期間無資力等語。
五、本件被上訴人所主張之事實，固有被上訴人提出系爭協議書
    （見原審卷第7頁）、流水帳本、借款明細表、 82至92年勞
    保單、千岳公司庫存貨款與借款對照表、中國信託及誠泰銀
    行存摺、錄音帶譯文等影本可稽（見本院卷第36至74頁、10
    3頁、118頁、128頁、原審卷第 42至65頁）。上訴人則矢口
    否認向被上訴人借款之情事，並以前揭情詞置辯。按民事訴
    訟如係由原告主張權利者，應先由原告負舉證之責，若原告
    先不能舉證，以證實自己主張之事實為真實，則被告就其抗
    辯事實即令不能舉證，或其所舉證據尚有疵累，亦應駁回原
    告之請求（最高法院 17年上字第917號判例參照）。次按私
    文書之真正，如他造當事人有爭執者，則舉證人應負證其真
    正之責。當事人提出之私文書必須真正而無瑕疵者，始有訴
    訟法之形式的證據力，此形式的證據力具備後，法院就其中
    之記載調查其是否與系爭事項有關，始有實質的證據力之可
    言（最高法院 47年台上字第1784號、41年台上字第971號判
    例參照），故按照舉證責任分配之原則，應由主張借款存在
    之被上訴人，就訂立協議書之真正及借款契約之事實負舉證
    之責。
六、查被上訴人所提出之系爭協議書為私文書，有該系爭協議書
    可稽（見原審卷第 7頁），經原審將系爭協議書（上訴人簽
    名稱甲１類、印文稱甲２類）及上訴人乙○○簽名資料即中
    山醫院初診登記單、吳婦產科診療紀錄、中國信託商業銀行
    印鑑卡、中國信託商業銀行聯行代收付款、金融卡申請書、
    綜合存款約定書及代繳款項委託書，金豪證券委託買賣證券
    受託契約，金豪證券公司客戶個人徵信資料、台北市票據交
    換所第一類票據退票資料查詢簡覆單、證券公司客戶基本資
    料變更申請書影本、委託授權受任承諾代理開戶及買賣證券
    等授權書等（其上上訴人簽名稱乙類、中國信託商業銀行印
    鑑卡、中國信託商業銀行聯行代收付款、金融卡申請書上之
    上訴人印文稱丙１類、金豪證券委託買賣證券受託契約，金
    豪證券公司客戶個人徵信資料、證券公司客戶基本資料變更
    申請書影本、委託授權受任承諾代理開戶及買賣證券等授權
    書上上訴人簽名稱丙２類），囑託法務部調查局鑑定系爭協
    議書上之簽名及印文，是否為上訴人之簽名及印文，經該局
    以特徵比對、歸納比對、重疊比對等鑑定方法，縝密鑑定結
    果認為：「一、甲 1類簽名與乙類簽名有部分筆劃特徵相似
    ，惟因乙類『乙○○』簽名字跡變化不一致，故難以確認兩
    者異同；但經考量兩類簽名旁地址字跡特徵亦相似之情形，
    研判，甲 1類簽名與乙類簽名有出於同一人手筆之可能性。
    二、甲2類印文與丙1類印文經重疊比對，兩者紋線大致疊合
    ，惟因甲 2類印文蓋印時印章移動，致紋線粗化、細部特徵
    不明，不能進行特徵比對，故無法詳確鑑定其異同。三、甲
    2類印文與丙2類印文尺寸大小明顯不同。」，鑑定結果所謂
    「簽名有出於同一人手筆之可能性」，純係推測之詞，不生
    認定待證事實真偽效果之證據證明力，自不足證明系爭協議
    書係上訴人之簽名。而印文鑑定結果，更是無法鑑定其異同
    或與上訴人真正印文尺寸大小明顯不同。是就其鑑定結果，
    並不足以證明系爭協議書，確實經上訴人親自簽名或蓋章，
    被上訴人主張系爭協議書係經上訴人親自簽名及蓋章，核無
    可取。原審依上開鑑定結果所謂「簽名有出於同一人手筆之
    可能性」所為推測之詞，認定系爭協議書方簽名為上訴人親
    簽無訛，尚有未洽。
七、再查系爭協議書記載：「經乙○○與甲○○雙方於92年9月1
    0日確認簽立此協議書，內容如下：董於民國 88年在北市○
    ○路金豪證券認識張小姐，經多次交談，雖然張小姐變成乙
    ○○，但雙方也變成朋友。董深信簡有購屋貸款壓力及住家
    裝潢款未還，多年下來董提供數十筆數目不一的現金在董車
    上或簡住處借給簡小姐。簡雖有償還部分金額，但實際累積
    金額至 92年7月為止，包括董公司停業屯貨賤賣求現借予簡
    的部分，簡仍舊積欠董 120萬元。董擔心簡因住家裝潢款官
    司敗訴，以及剛認識時的張小姐，變成乙○○，也擔心董曾
    借給簡支票乙張，簡卻不軌，甚至還錢給董時又以男女私情
    懇請董立字據按月給簡，也擔心簡男友拿錢給簡購屋現變成
    死刑犯，又深怕簡以男女情誼為由不願償還 120萬元。董於
    92年9月10日週三立此協議書並在簡仁愛路4段122巷12號3樓
    訴法庭，簡應負完全償還責任。以下為雙方同意簽署蓋章，
    並以此協議書作為爾後追討之證據。」等語。但被上訴人自
    認「是我寫的協議書，是在 92年9月10日之前3、4天之前在
    我通化街家寫的，．．．協議書是我寫好後，才拿到上訴人
    仁愛路家中給（上訴人）看」、「 92年9月10日是星期三，
    我在家擬好稿」等語（見本院卷第 147頁）。足見其內容，
    並未經上訴人之協議及同意，且協議書內容所謂「借給簡支
    票乙張，簡卻不軌，甚至還錢給董時又以男女私情懇請董立
    字據按月給簡，也擔心簡男友拿錢給簡購屋現變成死刑犯，
    又深怕簡以男女情誼為由不願償還 120萬元。」等語指摘上
    訴人，衡之情理，上訴人豈有在此指摘自己之所謂協議書上
    簽名之理。再被上訴人於91年6月3日所立之借據，明確記載
    「我甲○○向乙○○借新台幣共四萬元整，將於有工作之後
    ．．．．四個月還清．．．」等語（見本院卷第 167頁、原
    審卷第26頁），被上訴人雖以上訴人「還錢給董時又以男女
    私情懇請董立字據按月給簡」（生活費用）；且上訴人持有
    被上訴人以公司名義簽發面額六萬元支票一張（見本院卷第
    165頁、原審卷第 25頁），其交付支票之原因至夥，有基於
    借貸、有基於調現、有基於贈與、有基於交換、有基於買賣
    等，不一而足，被上訴人主張「借給簡支票乙張」，為上訴
    人所否認，並辯稱該支票係被上訴人用以向其調現，並非上
    訴人向其借票等語，被上訴人亦未證明其協議書內容為真實
    ，難謂其有實質的證據力。
八、末查被上訴人所謂流水帳本、借款明細表（見本院卷第37、
    38頁及第56至72頁；原審卷第42至60頁），均係被上訴人自
    行所制作之文書，其實質內容之真偽，被上訴人並未舉證證
    明為真實。再觀其所謂「借款明細表」為自行制作，而其內
    容無非所謂借款金額、還款金額，但金錢往來，非只借款一
    途，有基於贈與、有基於買賣或基於信託等，不一而足，有
    如前述，是縱使被上訴人確有交付或匯款給上訴人，被上訴
    人亦未舉證證明其係借款。再據被上訴人「借款明細表」所
    載，自 88年8月20日起，至92年7月1日止，歷時四年，而兩
    造認識於證券公司，從事於金融證券，對於金錢往來應有憑
    證，為被上訴人所知之甚稔，被上訴人並於91年6月3日寫立
    借據，交上訴人收執，果為上訴人向被上訴人之借款，竟無
    任何之借據或片言隻字，何況，被上訴人所謂流水帳二本，
    姑不論其真偽，其尚知逐一記載，而竟無往來之憑證，核與
    經驗法則亦相違背。而被上訴人之流水帳二本，據其記載出
    借金額，於其「摘要」欄內，均無「借款」之記載，而所記
    載者均係添加於「餘額」空白處，並於末尾餘白記載「簡共
    欠我 120萬元正」，難謂其記載之為真實，被上訴人復未舉
    證證明，自不足為有利被上訴人之認定。至於被上訴人所謂
    錄音，核其所譯內容（見原審卷第64頁），都是被上訴人自
    說自話，尤不足以證明上訴人有欠被上訴人上開之借款，是
    被上訴人據此主張請求上訴人返還借款，尚非有據。
九、被上訴人雖以：上訴人於二審始就系爭協議書上之簽章鑑定
    結果發表意見，並提出其個人帳戶資料及請求函查被上訴人
    報稅資料等證物，依民事訴訟法第 447條之規定，應予駁回
    云云。惟按民事訴訟法第 447條所謂當事人不得提出新攻擊
    或防禦方法，係指第一審未提出，而於第二審始提出者而言
    。本件法務部調查局之鑑定書，於原審已存在，並非新攻擊
    防禦方法，就鑑定結果表示意見，則為法院應踐行調查證據
    之程序而後定其取捨之法定程序，尤非所謂新攻擊防禦方法
    ，且上訴人於原審時亦曾對鑑定結果表示意見（見原審卷第
    262、263頁）。上訴人於原審並表示，被上訴人應提出「自
    88年至92年之綜合所得稅扣繳證明」，證明其是否有資力（
    見原審卷第237頁答辯狀及263頁筆錄），被上訴人之上開主
    張，殊非可取。
十、綜上所述，上訴人抗辯，自屬可信，被上訴人主張，為不足
    採。從而，被上訴人本於借貸之法律關係，請求上訴人給付
    120萬元及自93年1月21日起算之法定遲延利息，為無理由，
    不應准許。其假執行之聲請亦失所附麗，應併予駁回。原審
    判命上訴人給付，並為假執行之宣告，自有未洽。上訴意旨
    指摘原判決不當，求予廢棄改判，為有理由。自應由本院予
    以廢棄改判，如主文第二項所示。
十一、本件事證已臻明確，兩造其餘之陳述及攻擊防禦方法，經
      審酌核與判決結果不生影響，不再一一論述，併予敘明。
據上論結，本件上訴為有理由，依民事訴訟法第450條、第78 條
，判決如主文。
中　　華　　民　　國　　94　　年　　5　　月　　 3 　　日
                  民事第九庭  審判長法　官  吳景源
　　　　　　　　      　　　　    　法　官  滕允潔
　　　　　　　　      　　　　    　法　官  連正義
正本係照原本作成。
不得上訴。
中　　華　　民　　國　　94　　年　　5 　　月　　4 　　日
　　　　　　　　　　　　　　　　　　書記官  張永中
